【裁判字號】    99,交聲,468
【裁判日期】    990318
【裁判案由】    聲明異議
【裁判全文】
臺灣高雄地方法院交通事件裁定         99年度交聲字第468號
原處分機關  高雄市政府交通局
法定代理人  王國材
異  議  人  甲○○
即受處分人
上列受處分人因聲明異議案件，對於高雄市政府交通局民國99年
1 月28日所為之處分（高市交裁字第裁32-BO0000000號），聲明
異議，本院裁定如下：
    主  文
原處分撤銷。
甲○○汽車駕駛人，駕駛汽車經測試檢定酒精濃度超過規定標準
，應吊扣自用小客車駕駛執照拾貳個月及接受道路交通安全講習
。
    理  由
一、原處分意旨略以：異議人即受處分人甲○○於民國97年5 月
    24日凌晨1 時18分許，酒後駕駛車牌號碼ZY-7797 號之自用
    小客車，行經高雄市○○區○○路時，因酒後駕車經警對異
    議人施以酒測，結果異議人呼氣中酒精濃度每公升0.84毫克
    ，為警開單舉發。嗣原處分機關亦認前述違規事實明確，乃
    依道路交通管理處罰條例第35條第1 項第1 款等規定，裁處
    罰鍰新臺幣（下同）49500 元，吊扣普通大貨車駕駛執照12
    個月，並應參加道路交通安全講習等語。
二、異議意旨略以：異議人對於上揭時、地，因酒後駕駛自用小
    客車之違規事實並未爭執，惟以異議人上揭行為業經臺灣高
    雄地方法院檢察署檢察官以97年度偵字第16289 號緩起訴處
    分確定，並履行緩起訴處分所附立悔過書、向財團法人臺灣
    更生保護會高雄分會支付5 萬元等條件完畢，故認原處分機
    關對於異議人之同一行為，再為裁罰49500 元，有重複裁罰
    之違法，爰依法聲明異議等語。
三、本件異議人酒後駕車之違規行為單一，而罰鍰、吊扣駕駛執
    照及施以道路交通安全講習等法律效果與違規行為之存否俱
    無從分離，且聲明異議係由法院審查受處分人所涉之違規事
    實是否成立，及原處分所適用之法條是否正確、裁罰是否適
    當，是以異議人雖僅就罰鍰部分聲明異議，惟為貫徹司法審
    查作用，並避免法院嗣後認定駕駛人並無交通違規行為，惟
    駕駛人卻已遭原處分機關裁處吊扣駕照、施以道路交通安全
    講習確定之不合理現象，本院亦應就吊扣駕照、施以道路交
    通安全講習法律效果予以審理，且於對原處分失當時，應自
    為處分，並就罰鍰、吊照及安全講習等處罰效果，宜為一併
    重新諭知（臺灣高等法院所屬法院98年法律座談會刑事類提
    案第23號研討結果意旨參照），合先指明。
四、按汽車駕駛人，駕駛汽車經測試檢定，酒精濃度超過規定標
    準者，處15000 元以上60000 元以下罰鍰，並當場移置保管
    其車輛及吊扣其駕駛執照1 年；汽車駕駛人，有第35條第1
    項規定之情形，應接受道路交通安全講習，道路交通管理處
    罰條例第35條第1 項第1 款、第24條第1 項第2 款固分別定
    有明文。惟一行為同時觸犯刑事法律及違反行政法上義務規
    定者，依刑事法律處罰之。但其行為應處以其他種類行政罰
    或得沒入之物而未經法院宣告沒收者，亦得裁處之。前項行
    為如經不起訴處分或為無罪、免訴、不受理、不付審理之裁
    判確定者，得依違反行政法上義務規定裁處之，行政罰法第
    26條規定甚明。
五、經查，異議人於97年5 月24日凌晨1 時18分許，酒後駕駛車
    牌號碼ZY-7797 號之自用小客車，行經高雄市○○區○○路
    ，因酒後駕車經警施以酒測，結果異議人呼氣中酒精濃度每
    公升0.84毫克，而予以舉發，並由原處分機關即高雄市政府
    交通局於99年1 月28日以異議人違反道路交通管理處罰條例
    第35條第1 項第1 款等規定為由，裁處罰鍰49500 元，吊扣
    普通大貨車駕駛執照12個月，並應參加道路交通安全講習，
    為異議人所不爭執（本院卷第1 至3 頁），且有高雄市政府
    交通局違反道路交通管理事件裁決書1 紙（本院卷第7 頁）
    在卷可稽，應堪認定。
六、又刑事訴訟法第253 條之1 所指之緩起訴處分，其中檢察官
    命被告為金錢給付部分，得為民事強制執行名義，受處分人
    因上開緩起訴處分而剝奪其財產權，且前揭金錢給付義務亦
    具有強制性、懲罰性，雖不若易科罰金係以支付金錢作為自
    由刑之替代，惟經由緩起訴處分條件之履行使其免於遭檢察
    官發動起訴程式，仍具有替代刑罰之效果，廣義而言，應屬
    前揭所稱之「實質刑事法律處罰」，而有行政罰法第26條第
    1 項「一事不二罰」規定之適用。故檢察官為緩起訴處分並
    命向公益團體或國庫捐款者，其捐款解釋上亦屬道路交通管
    理處罰條例第35條第8 項所定之罰金，監理機關雖不得再為
    行政裁罰，惟若行為人所支付之繳起訴處分金，未達道路交
    通管理處罰條例第92條第3 項所訂最低罰鍰基準規定者，依
    該條例第35條第8 項之規定，即須補繳不足最低罰鍰之部分
    ，始為適法（臺灣高等法院暨所屬法院97年法律座談會刑事
    類提案第39號研討結果意旨參照）。
七、本件異議人上開行為，業經臺灣高雄地方法院檢察署檢察官
    以97年度偵字第16289 號緩起訴處分確定，並履行緩起訴處
    分所附立悔過書、向財團法人臺灣更生保護會高雄分會支付
    5 萬元等條件完畢，有上揭緩起訴處分書、臺灣高等法院被
    告前案紀錄表各1 份（本院卷第4 至6 、9 頁）在卷可稽。
    按異議人駕駛小型車經檢測其酒精濃度為0.84毫克，依道路
    交通管理事件統一裁罰基準表，其裁罰基準即為49500 元，
    是認異議人因前揭緩起訴處分支付5 萬元部分，相當於行政
    罰法第26條第1 項之刑事處罰，不應施以重複處罰，應由本
    院依法予以撤銷。
八、又道路交通管理處罰條例第68條於94年12月14日修正公佈，
    並於95年3 月1 日施行，而修正前規定：「汽車駕駛人，因
    違反本條例及道路交通安全規則之規定，受吊扣或吊銷駕駛
    執照處分時，吊扣或吊銷其持有各級車類之駕駛執照」，修
    正後規定：「汽車駕駛人，因違反本條例及道路交通安全規
    則之規定，受吊銷駕駛執照處分時，吊銷其持有各級車類之
    駕駛執照」。觀其修法意旨，係以「原條文將違規駕駛人所
    持有之各級車類駕駛執照一併吊扣或吊銷，失之過酷，影響
    人民工作及生活甚鉅」為由，而刪除吊扣駕駛人駕駛執照時
    ，應吊扣駕駛人持有各級車類駕駛執照之規定，故於修正後
    ，於吊扣駕駛執照處分時，自不應再吊扣其持有各級車類之
    駕駛執照，而僅得吊扣違規或違法當時所駕駛車種之駕駛執
    照。再者，行政行為，採取之方法所造成之損害不得與欲達
    成目的之利益顯失均衡，行政程式法第7 條第3 款定有明文
    及行政罰法第18條規定意旨可資參照。職是，本件異議人於
    前述違規之際所駕駛既為自用小客車，故依法應僅得吊扣異
    議人違規時所駕駛該級車類之駕駛執照即自用小客車駕駛執
    照。原處分機關未見及此，逕予吊扣異議人所持有之普通大
    貨車駕駛執照12個月，此舉顯然不當剝奪異議人駕駛普通大
    貨車之權利，對異議人權益侵害甚鉅，亦與現行道路交通管
    理處罰條例第68條規定有悖，自非適法。
九、綜上所述，原處分機關對異議人裁處應接受道路交通安全講
    習部分，固依法有據。然原處分機關對異議人科處罰鍰4950
    0 元及吊扣異議人普通大貨車駕駛執照12個月部分，既有上
    開可議之處，則異議人本件聲明異議，為有理由，自應由本
    院將原處分予以撤銷，並依道路交通管理處罰條例第35條第
    1 項第1 款、第24條第1 項第2 款等規定，自為裁定如主文
    第2 項所示，以資適法。
據上論斷，應依道路交通案件處理辦法第20條前段，裁定如主文
。
中    華    民    國    99    年    3     月    18    日
                    交通法庭      法  官  曾仁勇
以上正本證明與原本無異。
如不服本裁定，應於收受送達後5 日內向本院提出抗告狀。
中    華    民    國    99    年    3     月    18    日
                                  書記官  王紀芸

司法院資訊處製作；財團法人民間司法改革基金會備份。
